臺灣士林地方法院民事判決
107年度建字第30號
原      告  正嘉投資股份有限公司

法定代理人  范德安
原      告  葉榮嘉
共      同
訴訟代理人  高文心律師
            李益甄律師
            蔡朝安律師
複  代理人  葉伊馨律師
被      告  張哲夫即張哲夫建築師事務所

訴訟代理人  葉慶元律師
            李仁豪律師
複  代理人  卓翊維律師
            張薰云律師
上列當事人間損害賠償事件，本院於民國110年12月15日言詞辯
論終結，判決如下：
    主  文
被告應給付原告葉榮嘉新臺幣壹拾壹萬零伍佰玖拾貳元，及自民
國一百零七年三月二十一日起至清償日止，按年息百分之五計算
之利息。
原告其餘之訴駁回。
訴訟費用由被告負擔百分之二，餘由原告負擔。
本判決原告葉榮嘉勝訴部分得假執行；但被告如以新臺幣壹拾壹
萬零伍佰玖拾貳元為原告葉榮嘉預供擔保，得免為假執行。
原告其餘假執行之聲請駁回。
    事實及理由
一、原告主張：
　㈠緣原告葉榮嘉授權原告正嘉投資股份有限公司（下稱正嘉公
    司），就坐落於臺北市○○區○○段0○段000地號土地（下稱系
    爭土地）規劃設計住宅新建工程（下稱系爭工程）乙事，與
    被告簽訂契約（下稱系爭契約），依系爭契約第1條及第3條
    ，約定之酬金新臺幣（下同）3,660,000元，包含被告應協
    助原告正嘉公司水土保持及山坡地審查作業、辦理規劃設計
    作業、代辦各項請照送審及監造事宜等服務。原告正嘉公司
    與被告曾於104年11月10日訂立第一次增補合約（下稱系爭
    第一次增補契約），追加酬金500,000元，被告又以水土保
    持送審時程延伸等為由，要求追加酬金，原告正嘉公司考量
    雙方過往情誼，遂於105年12月23日簽訂第二次增補合約（
    下稱第二次增補契約），追加酬金160,000元，總酬金變更
    為4,320,000元。
　㈡然臺北市政府都市發展局（下稱都發局）就系爭工程進行建
    築執照技術抽查時，認系爭工程有十項缺失，臺北市建築管
    理工程處（下稱建管處）於106年10月3日進行本案建築執照
    建築圖說抽查，指出系爭工程建築結構不符臺北市山坡地地
    形申請建築之整地原則，要求辦理變更設計。鑒於被告違約
    在先，原告正嘉公司被迫須另覓其他建築師事務所接續辦理
    系爭工程之後續事宜，遂於以106年11月8日函文向被告終止
    系爭契約。
　㈢被告履行系爭契約有遲延情事，爰依民法第229條第1項、第2
    31條、第502條、系爭契約第9條第1項至第2項約定，請求被
    告給付原告葉榮嘉逾期違約金864,000元；被告不顧系爭工
    程已大幅落後原定期程，竟片面終止系爭契約，致被告須另
    覓建築失承接系爭工程，依民法第226條第1項、第227條、
    第493條第1、2項、第495條第1項、系爭契約第9條第4項規
    定，請求被告給付原告葉榮嘉因此增加之建築師酬金704,00
    0元；系爭工程因有可歸責於被告之遲延履行情事，迄今仍
    未完工，導致原告葉榮嘉須長期在外租屋，依系爭契約第9
    條第4項約定請求被告賠償租金5,400,000元。倘認系爭契約
    之訂立人非原告葉榮嘉，而係原告正嘉公司，則備位以原告
    正嘉公司為請求主體，請求被告賠償上開損害。並聲明：
　　⒈先位聲明
　　　⑴被告應給付原告葉榮嘉6,968,000元整，及自起訴狀繕本
        送達翌日起至清償日止，按年息百分之五計算之利息。
　　　⑵願供擔保，請准宣告為假執行。 
　  ⒉備位聲明
　　　⑴被告應給付原告正嘉公司6,968,000元整，及自起訴狀繕
        本送達翌日起至清償日止，按年息百分之五計算之利息
        。
　　　⑵願供擔保，請准宣告為假執行。
二、被告則以：
　㈠系爭土地為適用臺北市山坡地開發建築要點之地區，進行建
    築時應依臺北市山坡地申請雜項執照審查作業程序第5點第1
    款之規定，審查水土保持計畫。被告須於建造執照掛號（含
    雜項執照）時，檢附水土保持計畫，始得進行建築執照審查
    作業。被告依系爭契約第1條第6款約定雖須協助原告水土保
    持及山坡地審查作業，惟該服務內容並不包含大地及水保專
    業技師簽證，原告依系爭契約第1條第13款、第5條約定須自
    行委託專業技師進行水土保持設計送審，並提供該等文件予
    被告進行建築許可申請。是依兩造原共同排定之系爭工程案
    設計暨施工階段總期程第4版次期程表，原告應先於103年8
    月14日自行委託專業技師辦理水土保持計劃，並於被告進行
    建築執照審查前將建築執照審查所需之相關水土保持計劃報
    告書予被告，以利被告進行建築執照審查。依第4版次期程
    表，水保技師並應同時開始進行水保審查，且於104年2月10
    日前取得核准，被告始可避免於建造執照審查程序遭建管處
    核退。
　㈡惟原告所委託辦理水土保持計劃設計及送審之工程顧問公司
    無法提供合乎需求之水土保持計劃予被告使用，是原告既未
    於被告進行建築執照審查前提供完整之水土保持計畫，被告
    自無法依期程為建造執照之請領，而於104年4月24日遭建管
    處以水土保持計畫審查案件核准函檢附不全之原因核退。復
    因原告在設計期間不斷提出需求變更，致被告需因配合原告
    辦理樹保等作業程序而被迫修改作業期程表之工作項目，故
    兩造於104年11月10日簽訂系爭第一次增補契約。詎原告於
    兩造於訂立系爭第一次增補契約後，水土保持計畫審查仍遲
    至105年12月16日始經臺北市政府大地工程處以北市工地審
    字第10533440000號函示審查完成。就上開水保審查再次遲
    延及原告增加其它原非屬委託範圍事項，兩造於105年12月2
    3日再次訂立系爭第二次增補契約，被告並依兩造合意重新
    排定第15版次期程表作為未來執行之依據。是依第15版次期
    程表，第二期都市設計審議報告書應完成日期為104年3月29
    日，第三期建照執照設計圖應完成日期為同年4月17日，被
    告已分別於同年2月2日及同年4月16日完成第二期及第三期
    工作項目，自無遲延可言；就第四期工作項目建築執照審查
    ，兩造依第15版次期程表已修正作業開始時間為104年4月6
    日，並延長完工日期700日至106年3月6日。原告以第4版次
    期程表主張被告第四期建照執照核准項目逾期772日違約金6
    67,008元，亦有違誤。
　㈢又被告於原告完成水土保持計劃設計審查後，即於106年1月1
    7日重新進行建造執照掛號，依相關作業程序，執照申請預
    定結案日為106年1月26日，是依第15版次期程表，被告第四
    期工作項目本應無遲延之情。惟查，因建管處逾越辦理時限
    所致，系爭建造執照遲於106年5月10日始為審畢，106年7月
    12日始為發照。此逾期128日既非屬被告可歸責事由，被告
    依法自不負遲延責任。
　㈣就第五期工作項目五大管線（即電力、電信、自來水、汙水
    及消防設備）審查，兩造依第15版次期程表已修正作業開始
    時間為106年2月24日，並延長工期為100日，即106年6月4日
    預定完成。惟因五大管線送審須以建造執照核准為前提，是
    於建管處106年7月12日發照前，被告實無法進行五大管線送
    審；又該建照核發逾期係建管處逾越辦理時限所致，是將第
    五期工作項目起算日延後至106年7月12日，實屬當然，五大
    管線審查預定完成日即應為106年10月20日，原告以第4版次
    期程表主張被告第五期逾期851日違約金367,632元，實無理
    由。被告於106年8月7日即提供五大管線相關申請文件予原
    告用印，原告依系爭契約第5條規定，負有提供必要文件予
    被告申辦各種手續之義務，但原告無正當理由始終拒絕於五
    大管線申請文件用印，致被告無法將五大管線申請送審，被
    告遂依法於106年9月15日終止系爭契約。是系爭契約既經被
    告終止，自無被告逾越106年10月20日第五期工作項目應完
    成日期之理。縱認有遲延，該等遲延亦係因原告除未依期程
    提供相關水土保持計劃報告書、原告增加其它原非屬委託範
    圍事項、建管處逾越辦理時限，及原告拒絕於五大管線申請
    文件用印所致，皆非屬可歸責於被告事由，原告自不得請求
    違約金及增加之建築師酬金；另原告所指租金損害部分，其
    所提租賃契約知當事人為訴外人葉哲宏，而與原告無涉，且
    原告未提請臺北市建築師公會公斷，亦未證明與系爭工程延
    宕有何因果關係，自不得請求此項損害等語，資為抗辯。並
    聲明：⒈原告之訴及假執行之聲請均駁回。⒉如受不利判決，
    願供擔保請准宣告免為假執行。
三、兩造不爭執事項（本院卷八第160-163頁）
　㈠原告正嘉公司就坐落於系爭土地規劃設計系爭工程乙事，於1
    03年7月1日與被告簽訂系爭契約（本院卷一第41-46頁）。
　㈡系爭契約中附有授權書一紙，內容略載原告葉榮嘉委託原告
    正嘉公司全權代表本人（原告葉榮嘉）委任被告辦理系爭土
    地住宅規劃設計、請照等相關作業之一切事宜，原告正嘉公
    司所為之一切行為效力均及於本人（本院卷一第47頁）。
　㈢被告就系爭工程係複委任訴外人林錫源建築師辦理設計及監
    造工作（本院卷二第205-208頁）。
　㈣系爭契約第1條第4、6、13款約定：「乙方服務範圍及內容：
    ⒋向主管建築機關請領建造執照（含拆除執照併案辦理）、
    都市設計審議、公共梯廳內裝併建照審查（不含居室空間室
    內裝修設計）。⒍協助甲方水土保持及山坡地審查作業。⒔以
    上服務內容不包含大地、水保、測量、地質等專業技師簽證
    。」
　㈤103年7月3日第4 版次期程表為兩造同意之期程表（本院卷一
    第55頁）。
　㈥系爭土地為適用臺北市山坡地開發建築要點之地區，進行建
    築時應依臺北市山坡地申請雜項執照審查作業程序第5點第1
    款規定，審查水土保持計畫（本院卷二第65頁）。
　㈦被告於104年4月16日向建管處辦理系爭工程建照掛號，依照
    該處執照申請案件進度顯示，於同年月24日核退。
　㈧原告正嘉公司與被告於104年11月10日就系爭契約簽訂系爭第
    一次增補契約，就系爭契約第3條約定增列第3款酬金之計算
    ，內容為：「乙方配合甲方需求之修正作業，以及配合甲方
    複委託官方送審時間之展延，增加乙方相關人事費、官方審
    查配合作業之費用，甲方同意追加設計費金額合計共新台幣
    伍拾萬元整（含稅），本合約總承攬設計費調整為新台幣肆
    佰壹拾陸萬元整（含稅）。」（卷二第74頁）
　㈨原告曾由其職員陳沴珊於105年12月21日寄發電子郵件予林錫
    源、被告副總經理林新興、協理林永欽，請被告及林錫源協
    助彙整目前建照的進度狀況及預估取照的時程；被告曾由其
    協理林永欽於同年月23日寄發電子郵件予原告職員陳珊，於
    信件中說明並提供修正後第十五版次進度表檔案。
　㈩原告正嘉公司與被告於105年12月23日就系爭契約簽訂系爭第
    二次增補契約，就系爭契約第3條約定增列第4款酬金之計算
    ，內容為：「第二次追加費用係乙方配合甲方相關官方水土
    保持送審時程延伸作業費、鄰地協商借地事宜、出席室裝協
    調會議、拆除執照單獨送審等務，乙方增加之人事費、送審
    相關圖面檢討及圖說修改作業費用，甲方同意追加設計費金
    額合計共新台幣拾陸萬元整（含稅），本合約總承攬設計費
    調整為新台幣肆佰參拾貳萬元整（含稅 ）。」（本院卷一
    第49頁）
　原告曾委任崧晉工程顧問有限公司辦理系爭工程之水土保持
    及山坡地審查作業，於104年4月30日為第一次水土保持計畫
    送審；復於105年5月6日經社團法人新北市水上保持技師公
    會審查完成建議核定，並於105年5月13日經臺北市政府工務
    局大地工程處核定通過(本院卷四第191-192頁）。依照核定
    通過之「開挖整地縱橫斷面剖面圖⑴」，上方圖面有記載「
    新設建築排樁（建築物共構，不屬水土保持設施）」，下方
    圖面中間下方有記載「新設建築排樁（建築物共構，不屬水
    土保持設施）」，下方圖面右方有記載「新設建築擋土設施
    （建築物共構，不屬水土保持設施）」、「新設建築排樁（
    建藥物共構，不屬水土保持設施）」（本院卷三第218頁）
    。
　被告曾於105年6月15日向志嘉建設股份有限公司發函告知原
    告送審之水土保持圖說採用「水保擋土牆與建築物共 構，
    不屬水土保持設施之事，與先前討論及審查會議上結 論不
    符」（本院卷二第257頁）；被告協理林永欽復於同年月22
    日以電子郵件通知原告職員陳沴珊，信件中提到「㈠關於水
    保審訖圖說不符合事項，貴公司複委託顧問崧晉工程顧問公
    司官方水保審查報告書未做修正完成前，本所將暫緩後續雜
    併建審查程序。㈡敬請貴公司儘速責成崧晉工程顧問公司二
    星期內完成水保報告書修正程序，否則影響建造執照審查時
    間與核發時間應由其負責延誤之後果。」（本院卷二第254-
    255貢）；原告職員陳沴珊又於同年月日以電子郵件通知被
    告協理林永欽，有收到備忘錄，關於水保乙事將開協調會議
    討論（本院卷二第254頁）。又林錫源於同年7月12日以電子
    郵件通知原告之職員陳沴珊，信件提到建管處不同意擋土牆
    共構之規定，並提供詢問建管單位之出處（本院卷三第120
    頁）。
　原告於105 年8 月1 日改委任永巒水土保持技師事務所（下
    稱永巒技師事務所）辦理系爭工程之水土保持及山坡地審查
    作業（卷二第162-164貢）；依永巒技師事務所出具「開挖
    整地縱橫斷面剖面圖⑴」，下方圖面記載「新設擋土牆」、
    「新設排樁」，均未記載「（建築物共構，不屬水土保持設
    施）」，下方圖面並記載「建築地下室開挖臨時擋土設施（
    非屬水上保持設施）、新設排樁」（本院卷三第219頁）。
　臺北市政府工務局大地工程處於105年12月16日以北市工地審
    字第10533440000號函檢送「臺北市○○區○○段○○段000地號集
    合住宅（特定休閒旅館住宅專用區）新建工程水土保持計畫
    第一次變更設計」核定本，並說明旨揭水土保持計畫經委由
    社團法人新北市水土保持技師公會審查完成，建議核定。
　被告於106年1月17日向建管處辦理系爭工程建照掛號，依照
    該處執照申請案件進度顯示，預定結案日106年1月26日，於
    106年5月10日審查完畢（本院卷二第80-81頁）。
　系爭工程之建造執照之發照日期為106年7月12日（本院卷二
    第82頁）。
　被告寄送之五大管線相關申請文件於106年8月7日送達於原告
    ，原告並未用印。
　被告於106年9月15日委由律師發函予原告，終止系爭契約。
　原告於106 年11月8日向被告發函終止系爭契約，該函並於同
    日送達被告。
　原告於系爭契約終止後，委任林錫源建築師接續系爭工程之
    設計及監造工作。
四、本院之判斷
  ㈠系爭契約之甲方當事人為葉榮嘉
　　⒈按代理人雖未以本人名義或明示以本人名義為法律行為，
      惟實際上有代理本人之意思，且為相對人所明知或可得而
      知者，自仍應對本人發生代理之效力，此即所謂之隱名代
      理（最高法院103年度台上字第86號判決參照）。
　　⒉經查，系爭契約中附有授權書一紙，內容略載原告葉榮嘉
      委託原告正嘉公司全權代表本人（原告葉榮嘉）委任被告
      辦理系爭土地住宅規劃設計、請照等相關作業之一切事宜
      ，原告正嘉公司所為之一切行為效力均及於本人乙情，為
      被告所不爭執（見不爭執事項㈡），依該授權書之意旨，
      原告葉榮嘉就系爭工程之辦理及系爭契約之簽訂，委由原
      告正嘉公司代理被告葉榮嘉為之，而被告所執系爭契約亦
      附有該授權書，足認被告係明知原告正嘉公司為原告葉榮
      嘉之隱名代理人，不因該授權書有欠缺簽章即認無代理之
      效力，原告主張系爭契約之甲方當事人為原告葉榮嘉，核
      屬有據。
　㈡系爭契約屬委任契約之性質
　　⒈按稱承攬者，謂當事人約定，一方為他方完成一定之工作
      ，他方俟工作完成，給付報酬之契約。稱委任者，謂當事
      人約定，一方委託他方處理事務，他方允為處理之契約。
      關於勞務給付之契約，不屬於法律所定其他契約之種類者
      ，適用關於委任之規定。當事人之任何一方，得隨時終止
      委任契約。民法第490條第1項、第528條、第529條、第54
      9條第1項分別定有明文。又委任與承攬於契約履行之過程
      中，皆以提供勞務給付作為手段，在性質上同屬勞務契約
      。然受任人提供勞務旨在本於一定之目的，為委任人處理
      事務，其契約之標的重在「事務之處理」；至於承攬人提
      供勞務乃在為定作人完成一定之工作，其契約之標的重在
      「一定工作之完成」。
　　⒉查系爭契約之名稱業已載明為「委任契約書」，契約當事
      人載明為「委任人」及「受任人」，於前言段落亦載明「
      『委託』乙方辦理規劃設計作業」，於系爭契約第3條第1項
      前段明定：「乙方應善盡『受任人』之責，處理『委任事務』
      」。依照契約文義可知原告正嘉公司與被告之真意為簽定
      委任契約，自不得捨委任契約之文字，再行曲解為承攬契
      約；又系爭契約第4條第1項約定原告於被告開始設計作業
      時，即應先給付10％酬金予被告，且就建造執照取得前已
      按階段分別再給付10％、20％之酬金，此與承攬契約重在工
      作之完成、完成工作始得受領報酬之性質有異，兩造既未
      約定完成設計始受領報酬，而是在開始設計之初即可請領
      ，顯然不符民法第490條第1項承攬契約之定義。是原告主
      張系爭器約為承攬契約云云，難認可採。
　㈢原告葉榮嘉依系爭契約第9條第1、2項，得請求被告賠償逾期
    違約金110,592元
　  ⒈系爭契約第2期工項「都市設計審議報告書完成」、第3期
      工項「建造執照設計圖完成」並未逾期完成
　　　⑴按所謂默示同意，除表意人之舉動或其他情事，足以間
        接推知其有承諾之效果意思者外，倘單純之沈默，依交
        易上之慣例或特定人間之特別情事，在一般社會之通念
        ，可認為有一定之意思表示者，亦非不得謂為默示之意
        思表示（最高法院110年度台上字第1337號判決參照）
        。
　　　⑵經查，參以原告正嘉公司與被告於104年11月10日就系爭
        契約簽訂系爭第一次增補契約，就系爭契約第3條約定
        增列第3款酬金之計算，內容為：「乙方（指被告）配
        合甲方（指正嘉公司）需求之修正作業，以及配合甲方
        複委託官方送審時間之展延，增加乙方相關人事費、官
        方審查配合作業之費用，甲方同意追加設計費金額合計
        共新台幣伍拾萬元整（含稅），本合約總承攬設計費調
        整為新台幣肆佰壹拾陸萬元整（含稅）。」為兩造所不
        爭執（見不爭執事項㈧），又被告曾透過林錫源於104年
        5月22日以電子郵件寄送「104年5月21日會議紀錄」、
        「150520北投葉公館集合住宅新建工程案會議討論綱要
        」、「第8版次設計暨施工階段總期程」予原告，有其
        提出電子郵件為憑（見本院卷二第262-264頁），其中
        「第8版次設計暨施工階段總期程」之附註2載明：「本
        進度表將配合各次會議結論與業主指示方向，定期檢討
        修正。」，版次調整說明1記載：「配合水保送審進度
        調整建築執照審查進度，乃目前執照審查進度要徑。」
        ，足認兩造均有定期檢討系爭工程之期程，再參以系爭
        第一次增補契約內容既已提及被告配合原告正嘉公司需
        求之修正作業，以及配合原告正嘉公司複委託官方送審
        時間之展延，增加被告相關人事費、官方審查配合作業
        之費用，原告正嘉公司同意追加設計費等語，衡情若被
        告於辦理第2期工項「都市設計審議報告書完成」有可
        歸責於被告遲誤之情事，何以原告正嘉公司仍同意簽立
        系爭第一次增補契約，並同意增加給付被告為辦理展延
        期程所生費用之酬金，卻未於增補契約提及被告遲延之
        情事，是由原告訂立系爭第一次增補契約可知，系爭契
        約所檢附之103年7月3日第4版次期程表業經原告默示同
        意調整為第8版次設計暨施工階段總期程，又依照第8版
        次設計暨施工階段總期程識別碼7「都市設計審議」自1
        03年8月10日起，期間為240日，被告至遲應於104年4月
        7日完成系爭契約第2期工項「都市設計審議報告書」，
        又被告實際完成日期為同年2月2日，為原告所不爭執（
        見本院卷九第113頁），則被告辦理系爭契約第2期工項
        「都市設計審議報告書」，自無遲延之情事，原告主張
        被告應依第4版次期程表所示應於104年1月28日前完成
        ，並非可採。
　　　⑶原告正嘉公司與被告又於105年12月23日就系爭契約簽訂
        系爭第二次增補契約，就系爭契約第3條約定增列第4款
        酬金之計算，內容為：「第二次追加費用係乙方配合甲
        方相關官方水土保持送審時程延伸作業費、鄰地協商借
        地事宜、出席室裝協調會議、拆除執照單獨送審等務，
        乙方增加之人事費、送審相關圖面檢討及圖說修改作業
        費用，甲方同意追加設計費金額合計共新台幣拾陸萬元
        整（含稅），本合約總承攬設計費調整為新台幣肆佰參
        拾貳萬元整（含稅 ）。」為兩造所不爭執（見不爭執
        事項㈩），且原告於辦理系爭第二次增補契約前，原告
        曾由其職員陳沴珊於105年12月21日寄發電子郵件予林
        錫源、被告副總經理林新興、協理林永欽，請被告及林
        錫源協助彙整目前建照的進度狀況及預估取照的時程；
        被告曾由其協理林永欽於同年月23日寄發電子郵件予原
        告職員陳珊，於信件中說明並提供修正後第15版次進度
        表檔案等情，亦為原告所不爭執（見不爭執事項㈨），
        顯見兩造於協商系爭第二次增補契約時，原告業已知悉
        第15版次期程表之內容，方與被告簽立系爭第二次增補
        契約。又系爭第二次增補契約提及第二次追加費用係被
        告配合原告正嘉公司相關官方水土保持送審時程延伸作
        業費、鄰地協商借地事宜、出席室裝協調會議、拆除執
        照單獨送審等務，被告增加之人事費、送審相關圖面檢
        討及圖說修改作業費用，原告正嘉公司同意追加設計費
        等語，顯見兩造於訂立系爭第二次增補契約時，業已知
        悉系爭工程因原告正嘉公司相關官方水土保持送審時程
        延伸之情形，倘原告認係可歸責於被告之原因，致水土
        保持送審時程延伸，何以仍願意於系爭第二次增補契約
        同意增加酬金，而非係援引系爭契約主張賠償逾期違約
        金，原告正嘉公司既同意簽立系爭第二次增補契約，足
        見兩造已同意以第15版次期程表為系爭契約之期程表。
        再參以第15版次期程表，系爭契約第3期工項「建造執
        照設計圖完成」為識別碼10「彙整送照圖」，自104年2
        月26日起，期間為50日，被告至遲應於同年4月17日完
        成第3期工項「建造執照設計圖」，被告係於同年月16
        日完成一節，為原告所不爭執（見本院卷九第113頁）
        ，原告主張被告應依第4版次期程表所示應於104年1月1
        8日前完成，亦非可採。
　　　⑷原告雖主張依系爭契約第9第1項後段約定，應經被告與
        原告正嘉公司以書面同意進度之修正，始生效力云云，
        查系爭契約第9條第1項後段固約定：「若因可歸屬於甲
        方因素致使設計進度落後，則乙方設計進度依雙方議定
        修正之進度表順延之，惟此項進度修正需經雙方書面同
        意為準。」惟兩造於簽訂系爭第二次增補契約前，業經
        被告提供第15版次期程表予原告，已說明如前，系爭第
        二次增補契約更說明系爭工程因原告正嘉公司相關官方
        水土保持送審時程延伸之情形，雖兩造未將第15版次期
        程表合併於系爭第二次增補契約一同簽立，然原告正嘉
        公司既同意因水土保持送審時程延伸而增加給付酬金予
        被告，顯見原告業已同意以第15版次期程表作為系爭工
        程及契約之辦理期程依據，否則原告正嘉公司理應依系
        爭契約第9條第1項前段追究被告之遲延責任，而非同意
        給付增加之酬金，是原告主張依系爭契約第9條第1項後
        段約定，兩造未以書面同意第15版次期程表，難認可採
        。
　　⒉系爭契約第4期工項「建造執照核准」因可歸責於被告而逾
      期，逾期日數為128日
　　　⑴經查，第4期工項「建造執照核准」依第15版次期程表識
        別碼12「建築執照審查（雜併建）」之開始時間為104
        年4月6日， 工期為700日，應於106年3月6日完工乙情
        ，有第15版次期程表在卷可參（見本院卷二第79頁）。
        又被告於106年1月17日進行建造執照掛號一節，有被告
        提出建管處執照申請案件進度可憑（見本院卷二第80頁
        ），被告雖抗辯建管處預定於同年月26日完成執照申請
        ，卻遲至同年7月12日始核發建造執照，顯係不可歸責
        於被告事由所致云云，惟查，參以前開建管處執照申請
        案件進度查詢表下方之「詳細辦理流程」表可知，被告
        於建造執照掛號後，經建管處逾106年3月3日、同年4月
        7日、同年月20日通知被告補正、修改文件，此參「詳
        細辦理流程」表「序號02、驗收補正」、「序號10、通
        知修改」、「序號18、通知修改」紀錄即可知悉；且被
        告於106年4月20日經通知修改，將文件補齊後，建管處
        隨即自106年5月1日重新進行簽核程序，並於106年5月1
        0日完成審查程序，共歷經10日，核屬於法定期限內審
        查完竣，是由建管處多次通知被告辦理補正、修改之過
        程可知，應係因被告提出建造執照之申請有缺漏或不合
        規定之情事，致須修改或補正，第4期工項「建造執照
        核准」之遲延，自屬可歸責於被告，被告空言稱係因建
        管處未於106年1月26日審查完竣，而非可歸責於被告云
        云，難認可採。
　　　⑵又系爭工程之建造執照於106年7月12日發照一節，有被
        告提出都發局建造執照存根為佐（見本院卷二第82頁）
        ，被告本應於106年3月6日完成第4期工項「建造執照核
        准」，卻遲至同年7月12日完成，原告依系爭契約第9條
        第1項約定，請求被告給付逾期違約金，即屬有據。又
        依系爭契約第9條約定之每日逾期違約金為864元（計算
        式：4,320,000×20％×1‰＝864），原告葉榮嘉請求被告給
        付逾期違約金110,592元，核屬有據。
　　　⑶被告雖抗辯上開逾期係可歸責於原告正嘉公司所致云云
        ，為被告並未就原告正嘉公司有何歸責事由提出事證說
        明，其此部分抗辦，難認可採。
    ⒊系爭契約第5期工項「五大管線送審核准」並無可歸責於被
      告逾期之情事
　　　⑴經查，原告於106年7月12日取得建造執照後，於106年8
        月7日提供五大管線相關申請文件供原告正嘉公司用印
        一節，為原告所不爭執（見不爭執事項），雖經原告
        向被告表示原告正嘉公司之負責人姓名有誤載，惟被告
        辯稱其於同年月10日修正後即將上開申請文件再寄送予
        原告，並經葉哲宏於同年月11日簽收等語，有被告提出
        國內快捷/掛號/包裹查詢、掛號函件執據為憑（見本院
        卷二第273-274頁）；又被告於同年月15日以電子郵件
        寄送「合約終止協議書」予原告正嘉公司，並於電子郵
        件中說明五大管線送審作業待協議書簽訂後將正式啟動
        送審作業，敬請原告正嘉公司協助五管送審圖說用印申
        請等語，有電子郵件在卷可稽（見本院卷七第145-146
        頁），然原告正嘉公司則於同年月18日委託律師向被告
        發函，並說明系爭工程於變更設計監造人後就相關設計
        有修改之必要，被告須同意無償提供規劃、設計之圖樣
        、圖說及圖檔並配合進行修改，原告正嘉公司使同意合
        意終止系爭契約等語，亦有該律師函附卷可參（見本院
        卷七第147-148頁），被告則於同年月22日委託律師發
        函予原告，並於函文中說明被告並未同意無償提供修改
        等服務，並催告原告正嘉公司應於106年8月31日以前於
        五大管線相關申請文件簽認及用印，如逾期未提供，被
        告將於同年9月1日終止系爭契約等語，亦有該律師函在
        卷可憑（見本院卷七第149-151頁），足見被告並未怠
        於處理系爭工程第5期工項「五大管線送審」事宜，並
        一再催促原告正嘉公司應於申請相關文件完成簽認及用
        印，兩造雖因協商合意終止契約之事宜，導致五大管線
        相關申請文件未能簽認及用印，嗣並因被告於106年9月
        15日委由律師發函予原告，終止系爭契約（見不爭執事
        項），則被告未能辦理後續第5期工項「五大管線送審
        核准」，自不能有歸責於被告之事由。
　　　⑵原告雖主張都發局於106年10月30日以函文表示系爭工程
        應辦理變更設計，而變更設計辦理完成始能辦理五大管
        線申請送件云云，並提出都發局106年10月30日北市都
        建字第10638924600號函為憑（見本院卷三第70頁），
        惟查，被告於106年8月10提出五大管線申請文件予被告
        正嘉公司用印簽認乙情，業經說明如前，原告正嘉公司
        遲至被告終止系爭契約仍未辦理用印及簽認，縱使都發
        局於106年10月30日以函文通知辦理系爭工程須變更設
        計，亦不能以發生在後之事由，推認原告正嘉公司於10
        6年8月11日至同年9月15日間得執該事由拒絕在申請文
        件上用印簽認，原告主張五大管線之申請文件須待變更
        設計辦理完成始能辦理云云，並非可採。
　　　⑶至原告另聲請向臺北市政府工務局水利工程處、臺北自
        來水事業處、臺北市政府消防局、中華民國電機技師公
        會台北市北區電信審驗處、臺北市政府工務局衛生下水
        道工程處，分別函詢「如因建築地下層結構變更與外牆
        退縮致建造執照須變更設計時，是否將導致已經核准設
        計圖審之雨水下水道管線、自來水管線、消防安全設備
        、電信設備及污水下水道用戶排水設備須重新送件審核
        」，惟本院認系爭工程之變更設計與被告函請原告辦理
        五大管線申請文件之用印無涉，此部分無調查之必要，
        應予駁回。
　　⒋綜上，系爭契約第4期工項「建造執照核准」因可歸責於被
      告而逾期，逾期日數為128日，原告葉榮嘉依系爭契約第9
      條約定第1、2項約定請求被告給付逾期違約金110,592元
      ，核屬有據。逾此部分之請求，則無理由。至原告另引用
      民法第229條第1項、第231條、第502條等規定為前開請求
      ，因均係就是否可歸責於被告而有遲延之情事之要件為相
      同判斷，且經認定如前，是就不應准許部分，爰不再贅為
      說明。 
　㈣原告依民法第226條第1項、第227條、第544條、系爭契約第9
    條第4款規定，請求被告賠償其委任林錫源辦理變更設計及
    委任系爭工程後續監造，所增加酬金704,000元，並無理由
　　⒈當事人之一方，於不利於他方之時期終止契約者，應負損
      害賠償責任。民法第549條第2項本文定有明文。
　　⒉查被告就系爭工程複委任林錫源建築師辦理設計及監造工
      作一節，為兩造所不爭執（見不爭執事項㈢），原告雖主
      張都發局於106年9月12日以函文通知符合簽證項目之抽查
      10項缺失等語，並提出都發局106年9月12日北市都建字第
      10634969000號函為憑（見本院卷一第51-52頁），而被告
      抗辯其於同年月21日向都發局提出建築執照抽查後辦理變
      更報備申請書等語，亦有該申請書、建管處收件收據在卷
      可稽（見本院卷三第65-69頁），都發局復於同年10月30
      日以北市都建字第10638924600號函通知原告葉榮嘉106年
      9月21日報被申請書之變更內容已涉及變更設計，請依建
      築法規辦理等語（見本院卷三第70頁），被告並於106年1
      0月30日以函文通知原告正嘉公司，內容略以被告配合建
      管處於106年10月3日建築執照抽查，系爭工程建築執照申
      請圖說作業所為之「變更設計」，業已完成臺北市建築施
      工會繳款程序、變更設計圖說，請原告正嘉公司儘速與被
      告聯絡，並協助用印，及告知系爭工程後續具體辦理方式
      ，以利工進等語，有電子郵件及函文在卷可稽（見本院卷
      七第176-177頁），原告正嘉公司再於106年11月8日以函
      文通知被告，內容略以：因建管處於106年10月3日進行本
      案建築執照建築圖說抽查，指出本案建築結構不符「臺北
      市山坡地地形申請建築之整地原則」並要求辦理變更設計
      ，被告雖主動表示願協助辦理，然拒絕簽署切結書承諾不
      向本公司請求額外費用，及於4個月内完成變更設計等事
      項，為免被告前後態度反覆不一致影響原告正嘉公司權益
      ，原告正嘉公司公司已告知不同意由被告辦理系爭工程之
      變更設計等語，有該函文在卷可佐（見本院卷一第53-54
      頁），由此可知，被告雖已終止系爭契約，然就系爭契約
      存續期間所辦理建造執照申請事項，因建管處於抽查時發
      現缺失，並須辦理變更設計事宜，被告並未以系爭契約終
      止為由拒絕辦理，反係主動聯繫原告正嘉公司願意配合辦
      理變更設計事宜，本件雖因原告正嘉公司一再要求被告簽
      署切結書承諾無償辦理未果，惟原告正嘉公司以此拒絕被
      告辦理變更設計，其理由難認正當；原告正嘉公司既不願
      讓被告辦理變更設計，則其嗣再委任被告所複委任之林錫
      源辦理變更設計（見不爭執事項），尚難認其得請求因
      此增加支付之酬金704,000元。是原告依民法第226條第1
      項、第227條、第544條、系爭契約第9條第4款規定，請求
      被告賠償其委任林錫源辦理變更設計及委任系爭工程後續
      監造，所增加酬金704,000元，並無理由。   
  ㈤原告依系爭契約第9 條第4 款，請求被告賠償原告就訴外人
    葉哲宏105 年7 月13日至108 年7 月12日房屋租金5,400,00
    0 元，並無理由
　　原告雖主張因有可歸責於被告債務不履行之情事，致系爭工
    程迄今尚未完工，原告自105年7月13日至108年7月12日須支
    出0000000元之租金云云，惟查，系爭工程曾經兩造訂立系
    爭第一次增補契約、系爭第二次增補契約，均難以認定被告
    有延宕工程之情事，業經本院說明如前，本件僅有爭契約第
    4期工項「建造執照核准」因可歸責於被告而逾期，逾期日
    數為128日，系爭工程並經被告於106年9月15日終止系爭契
    約，亦經認定如前，系爭工程於系爭契約終止後，而仍繼續
    延宕遲延之事由是否係可歸責於被告所致，並未見原告為舉
    證說明，且原告提出租賃契約書（見本院卷一第64-67頁）
    之承租人為葉哲宏，並非原告葉榮嘉或正嘉公司，亦難據以
    認定所受損害之人為原告葉榮嘉或正嘉公司，是原告依系爭
    契約第9 條第4 款，請求被告賠償原告就訴外人葉哲宏105 
    年7 月13日至108 年7 月12日房屋租金5,400,000元，並無
    理由。
五、綜上所述，原告葉榮嘉依系爭契約第9條第1、2項，請求被
    告給付110,592元，及自起訴狀繕本送達翌日即107年3月21
    日（本院卷一第75頁）起至清償日止，按週年利率百分之5 
    計算之利息，為有理由，應予准許；逾此範圍之請求，為無
    理由，應予駁回。原告正嘉公司因非系爭契約之當事人，其
    備位之訴請求被告給付6,857,408元（計算式：0000000－000
    000＝0000000），亦無理由，應予駁回。
六、本判決所命被告給付之金額未逾500,000元，依民事訴訟法
    第389條第1項第5款規定，應依職權宣告假執行。至原告就
    敗訴部分陳明願供擔保聲請宣告假執行，因訴之駁回而失所
    依據，不予准許。另被告就原告勝訴部分陳明願供擔保，聲
    請宣告免為假執行，合於法律規定，爰酌定相當之擔保金額
    宣告之。
七、本件事證已臻明確，兩造其餘攻擊防禦方法及所提出之證據
    ，經本院審酌後，核與判決之結果不生影響，爰不一一論駁
    ，併此敘明。
八、訴訟費用負擔之依據：民事訴訟法第79條、第85條第1項本
    文。
中　　華　　民　　國　　110 　年　　12　　月　　30　　日
                  工程法庭  法  官  蔡子琪
以上正本係照原本作成。
如對本判決上訴，應於判決送達後20日內向本院提出上訴狀，若
委任律師提起上訴者，應一併繳納上訴審裁判費，否則本院得不
命補正逕行駁回上訴。　　　　　　　　　
中　　華　　民　　國　　110 　年　　12　　月　　30　　日
                            書記官  簡吟倫